【裁判字號】    97,訴,732
【裁判日期】    980601
【裁判案由】    給付轉讓價金
【裁判全文】
臺灣桃園地方法院民事判決        九十七年度訴字第七三二號
原      告  興煒精密股份有限公司
法定代理人  乙○○
                      送達代.
訴訟代理人  林良財    律師
複  代理人  李明哲    律師
被      告  駱恆股份有限公司
法定代理人  甲○○
訴訟代理人  簡長順    律師
上列當事人間請求給付轉讓價金事件，於民國九十八年五月十一
日辯論終結，本院判決如下：
    主      文
原告之訴及假執行之聲請均駁回。
訴訟費用由原告負擔。
    事實及理由
一、原告起訴主張：尚樺公司於民國九十六年八月二十三日與原
    告合併，而原告為合併後存續之公司，尚樺公司原有之權利
    與義務均由原告承受及負擔。被告於九十五年三月三十日與
    尚樺科技股份有限公司（下稱尚樺公司）就無線網路結構專
    利權（下稱系爭專利權）簽訂買賣契約（下稱系爭契約），
    約定總價為新台幣（下同）三百萬元，被告依約於九十五年
    四月六日匯一百五十萬元至尚樺公司銀行帳戶，惟逾清償期
    迄今尚未給付尾款一百五十萬元。尚樺公司並以存證信函於
    九十六年五月十七日催請被告給付餘款，未獲置理。又合約
    簽訂後尚樺公司始於九十五年七月二十一日取得系爭專利權
    ，尚樺公司與被告均知情，並約定「於專利權核准後，尚樺
    科技應依被告指示辦理移轉專利權之文書作業」，顯見雙方
    係預期於不能之情形除去後為過戶手續，依法系爭契約當屬
    有效，與是否保有契約原本無涉，被告稱原告曾為解除系爭
    契約之意，應為舉證。被告迄今仍未依約指示原告如何辦理
    系爭專利權移轉登記之相關事宜，原告自無法履行，且系爭
    契約係針對專利權，與專利法第十四條第一項專利申請權之
    規定不同。而於系爭契約成立後，原告已派專利發明人丁○○以電子郵件方式協助被告進行系爭契約第三條後段之教育
    訓練，從其往來之電子郵件，亦可知被告已利用專利權進行
    生產、受告知原告取得專利權登記。被告所稱原告取得專利
    權後曾將之移轉與訴外人丁○○一節，實為伊於九十五年八
    月一日擅將系爭專利權讓與己，嗣經尚樺公司要求而返還，
    不影響契約效力，無法推論出尚樺公司於簽約時有詐欺。至
    於被告所提之會議，係原告為尚樺董事長戊○○為何將公司
    重要資產（即系爭專利權）賤價出售，分別於九十六年一月
    十日、三月十六日召開兩次會議，而會議紀錄中所謂合約未
    寄出、出賣系爭專利權僅為構想，乃戊○○卸責之詞。上開
    會議紀錄並能證明下列情形：尚樺公司確有出售專利權之意
    ；會議前被告已知專利權獲准登記；系爭契約之變更登記辦
    理期限，合意變更為於給付尾款時將專利權移轉登記予被告
    ，成為對待給付關係，被告應先為給付並不得主張同時履行
    抗辯；被告於九十六年三月十六日已知戊○○之說詞，被告
    遲至九十七年六月二十四日提出撤銷被詐欺所為之意思表示
    ，已逾一年除斥期間。另原告公司財務狀況健全，無難為對
    待給付之虞，被告亦不得主張不安抗辯權拒絕給付尾款。末
    者，原告並未向訴外人億源公司收取權利金，且專利法第五
    十九條、第一Ο八條規定，未辦理移轉登記者，僅被告不得
    對第三人主張為專利權人，非不得享有系爭專利權，依系爭
    契約第三條，被告自九十五年四月一日起，即得行使、利用
    系爭專利權，被告亦業已利用系爭專利技術進行生產，被告
    並未因此受有任何損害，是被告主張以上開金額與原告請求
    之金額互為抵銷，即無理由等語。為此，爰依系爭契約法律
    關係提起本件訴訟，並聲明：１被告應給付原告一百五十萬
    元，及自支付命令送達被告之翌日起至其清償日止，按週年
    利率百分之五計算之利息。２願供擔保請准宣告假執行。
二、被告則以：原告於九十五年三月三十因公司經營不順，以系
    爭契約約定尚在申請登記中之系爭專利權於九十五年四月一
    日已歸屬被告，原告應於是日起辦理變更專利權申請人登記
    ，並聽從原告指示將契約二份均由原告保管。至於兩造約定
    專利權核准後，始進行專利權移轉之文書作業，乃因專利權
    及申請權均歸於被告所有，依專利法第十四條第一項原告有
    移轉專利權申請權之義務，復因申請何時辦妥無法掌控，遂
    約定若未及時變更申請人名義，於申請核准後，改依被告指
    示辦理。詎料，原告取得一百五十萬元解決財務困難後，未
    依約履行，甚至向第三人億源公司收取該專利之權利金，嗣
    後兩造為此召開兩次協商，依九十六年一月十日會議紀錄，
    原告同意返還被告一百五十萬並合意解除系爭契約、九十六
    年三月十六日會議原告竟再稱系爭契約尚未寄給被告僅為構
    想而已，主張契約確實未生效力、拒不退還頭期款，而原告
    自認其遲至九十五年七月二十一日取得系爭專利權之情，簽
    約時既未告知，亦不辦理移轉登記，甚至私自向智財局換發
    專利權證書，原告並於九十五年七月二十一日至同年十月十
    一日間曾將專利權讓與第三人丁○○，上開原告之行為實屬
    違約，且可證原告自始欺瞞被告，並無締約之真意，故被告
    再次以本訴狀為意思表示，撤銷九十五年三月三十日被告就
    專利權移轉合約所為意思表示。況原告並未將系爭契約書原
    本交付予被告，顯見兩造並未合意成立系爭契約，且原告嗣
    後在兩造後續商議系爭契約之糾葛時亦主張系爭契約不成立
    等語。又依系爭契約原告必須先為履行義務，被告仍得主張
    同時履行抗辯、不安履行抗辯，被告於前開會議時即曾主張
    。苟若系爭契約有效，原告對億源公司自九十五年四月一日
    起所收權利金共計二百零八萬餘元，應屬被告享有，原告依
    侵權行為、不當得利規定負損害賠償責任，被告得以此主張
    抵銷；系爭專利權價值至少有三百萬元、期間為九年七個月
    又十五天，原告迄今仍遲延履約，造成被告之損害應有二百
    萬元，被告亦得以此為抵銷。末者，原告前為本案請求聲請
    假扣押事件經鈞院准許，被告曾供反擔保金一百五十萬元，
    嗣後假扣押裁定經臺灣高等法院裁定廢棄且駁回原告聲請，
    被告並收受原告催告行使權利函，爰依民事訴訟法第五百三
    十一條請求被告因此損失之利息共為六萬六千零四十七元等
    語資為抗辯。並聲明請求：１原告之訴駁回。２如受不利判
    決，願供擔保免為假執行。
三、兩造不爭執事項
（一）訴外人尚樺公司於九十六年八月二十三日，向經濟部申請
      與原告合併解散登記，經經濟部以經授中字第
      09632664730 號函准予登記在案；而尚樺公司係消滅公司
      ，原告則為存續公司，尚樺公司原有權義均由原告承受。
（二）原告執有內容記載尚樺公司於九十五年三月三十日，與被
      告簽訂專利權移轉合約書乙紙，且雙方約定尚樺公司以三
      百萬元之代價，將其所有之「無線網路接收器之殼體改良
      結構」專利技術轉讓予被告。而上開價金應分二期給付，
      其中第一期之一百五十萬元應於同年四月八日前匯入尚樺
      公司帳戶；餘款一百五十萬元則應於九十五年九月三十日
      前給付。又自九十五年四月一日起，系爭專利技術及其相
      關權益悉歸被告享有；另系爭專利技術待經濟部核准審定
      後，尚樺公司即應依被告指示，將系爭專利權移轉登記為
      被告名義，且自訂約日起六個月內，尚樺公司應協助後續
      機種推動直至被告人員可以作業為止等語；又被告於九十
      五年四月六日將一百五十萬元匯入尚樺公司之銀行帳戶。
      另被告已利用系爭技術從事生產相關產品。
（三）尚樺公司於九十五年二月七日就系爭專利技術向經濟部提
      出新型專利之申請，經該機關核准審定並於同年七月二十
      一日為公告；而系爭專利權期間為自九十五年七月二十一
      日至一Ο五年二月六日。另系爭專利權於九十五年八月一
      日移轉登記於訴外人丁○○名下，復於同年十月十一日移
      轉登記為原告名義迄今。
（四）尚樺公司董事長戊○○與被告法定代理人甲○○，於九十
      六年一月十日達成協議，雙方同意：兩造間雖有不爭執事
      項二所示情事，但被告主張原告已收回專利權，被告若能
      舉證以實其說，則原告應歸還一百五十萬元予被告；又若
      被告不能證明，則原告有權要求被告繼續履行不爭執事項
      二所示之契約，系爭專利權則於被告付款之同時，辦理移
      轉登記為被告名義。
（五）原告之董事長乙○○、尚樺公司董事長戊○○與被告法定
      代理人甲○○等，於九十六年三月十六日曾召開會議，戊○○於會中表示：「范總所提供之專利權轉移合約在尚樺
      草擬，曾有此構想，但陳董說：此份合約並未寄出。此合
      約正本還在尚樺公司。」等語。
（六）原告前於九十六年十二月間以兩造間有不爭執事項二所示
      之契約關係，被告尚負欠買賣價發一百五十萬元為由向本
      院聲請假扣押裁定，經本院於九十七年一月二日以九十六
      年度裁全字第九一八一號裁定准許原告供擔保後就被告之
      財產於一百五十萬元範圍內為假扣押，被告並得於提供一
      百五十萬元之擔保後免為假扣押後，原告即執上開假扣押
      裁定向本院民事執行處聲請執行結果，被告分別設於渣打
      國際商業銀行帳戶內之六千零七十四元、上海商業儲蓄銀
      行帳戶內之五萬八千零三十四元、美金五千六百五十一元
      、港幣一千零九十元九角二分、彰化商業銀行帳戶內之七
      百三十九元、華南商業銀行七萬七千二百九十六元均遭扣
      押後，被告為撤銷上開假扣押執行，乃於九十七年四月二
      十八日依上開假扣押裁定，為原告提存一百五十萬元之擔
      保（即本院九十七年度存字第一一五一號提存事件）。又
      上開假扣押裁定，經被告抗告結果，臺灣高等法院以九十
      七年度抗字第六八五號裁定廢棄，並駁回原告假扣押之聲
      請確定，本院執行處乃於九十七年七月十四日撤銷前揭執
      行行為。
四、原告主張其為與尚樺公司合併後之存續公司，而尚樺公司前
    與被告間訂有系爭契約，依約被告尚負欠原告一百五十萬元
    等語，此為被告所否認，並以事實及理由欄二所載等語置辯
    ，經查：
（一）當事人互相表示意思一致者，無論其為明示或默示，契約
      即為成立，民法第一百五十三條第一項定有明文，而所謂
      意思表示一致，就客觀合致而言，原則上係指當事人就標
      的之要素（指契約成立所不可或缺之要件，如以使用借貸
      為例，其契約要素自係一方交付特定標的物予他方及他方
      無償使用該標的物）、常素（指通常構成契約之內容，惟
      除去該內容契約仍可成立之事項）及偶素（指雖非構成契
      約內容之事項，但因當事人特以意思表示將其附加於契約
      內容之因素）達成一致，而契約成立後，當事人固得合意
      變更契約內容，惟此應係以不變更契約要素為前提，如當
      事人間就契約所為之補充或變更，涉及關於辨認契約法律
      關係是否同一之要素事項者，應認當事人此項變更，係以
      合意解消舊契約法律關係而成立新契約法律關係，即所謂
      債之更改，合先敘明。
（二）本件原告固執有內容記載尚樺公司於九十五年三月三十日
      ，與被告簽訂專利權移轉合約書乙紙，惟據證人即原任尚
      樺公司總經理之丁○○於本院九十七年十二月二十二日行
      言詞辯論程序時證述：「系爭專利權是我寫的，但是用尚
      樺名義去申請的。我是九十四年十一月在尚樺公司擔任總
      經理一職，當時接任時發現尚樺公司財務結構不佳，公司
      唯一有資產價值就是系爭專利權，但系爭專利權在當時還
      沒有研發完成，當時尚樺公司缺資金，就跟駱恆公司接洽
      ，要求他們提供一百五十萬元資金，這一百五十萬元資金
      就是系爭買賣合約中第一期的頭期款項，當時他們給我們
      一百五十萬元時，雙方還沒有簽立系爭合約書，後來我們
      研發完成，可是我們尚缺資金，再找被告公司商量，想請
      被告公司加入我們公司的經營，所以雙方就在九十五年三
      月三十日補簽了系爭合約書。…（原告複代理人請求詢問
      證人為何陳稱九十五年三月三十日才補簽系爭專利權合約
      ？）三月三十日是押的日期，但實際上簽署是同年五、六
      月。因為一百五十萬元的頭期款是在同年四月份取得，為
      了讓這一百五十萬元取得有依據，所以才將日期倒填為三
      月三十日。…（本院質以為何還要另外約定一百五十萬元
      ？）我們當時是因為資金還有缺口，如果駱恆股份有限公
      司再付一百五十萬元的話系爭專利權就賣斷，如果沒有再
      多付一百五十萬元的話，就是尚樺公司、駱恆股份有限公
      司都有權使用，但駱恆股份有限公司必需要給我們佣金。
      」等語，顯見系爭契約書之擬定前，緣係尚樺公司因自身
      財務狀況不佳，而為完成系爭專利權之開發，乃邀請被告
      投資一百五十萬元，而系爭契約書中所示第一期款項一百
      五十萬元，即係將被告前先投資之一百五十萬元充為出賣
      價金之一部。準此，堪認尚樺公司與被告在系爭契約簽立
      前，彼此間就系爭專利權應係共同投資或授權使用之關係
      ，而內容記載被告向尚樺公司以三百萬元代價購買系爭專
      利權之系爭契約，即係變更此舊債關係即共同投資或授權
      使用關係之新債關係，換言之，舊債關係是否消滅，端視
      尚樺公司與被告嗣後就系爭買賣契約是否有意思表示之合
      致。
（三）第按「非對話而為意思表示者，其意思表示，以通知達到
      相對人時，發生效力。」，民法第九十五條第一項定有明
      文。又買賣契約固非法定要式行為，但當事人間非不得約
      定以要式方法為之，換言之，當事人仍得將雖非構成契約
      內容之約定要式事項附加為契約內容（即偶素），而成為
      契約合致之必要之點，是以，縱當事人對契約內所載其他
      實質權義內容均有所合意，但於約定要式完成前，除依當
      事人嗣後履行行為可認當事人有默示變更為非要式外，應
      認該契約尚未生效。關於尚樺公司與被告間是否就系爭買
      賣契約有意思表示之合致，被告訴訟代理人於本院九十七
      年七月一日行言詞辯論程序時即堅詞主張系爭契約因要式
      行為未完成而主張不成立（應為不生效）等語，而當時代
      表尚樺公司與被告簽署系爭契約之證人即原任尚樺公司董
      事長之戊○○於九十六年三月十六日與原告之董事長乙○○、尚樺公司董事長戊○○與被告法定代理人甲○○等為
      系爭契約之糾葛召開會議時，於該會中表示：「范總所提
      供之專利權轉移合約在尚樺草擬，曾有此構想，但陳董說
      ：此份合約並未寄出。此合約正本還在尚樺公司。」等語
      ，繼於本院九十八年二月二十三日行言詞辯論程序時亦證
      述：「…當時買賣契約是由駱恆先草擬用印，然後再寄給
      我們。我看到這契約用印完畢後，我也簽完名後，並沒有
      將契約正本寄還給駱恆，但是他們給我們一百五十萬元的
      時間是在簽約前，這份契約駱恆始終都沒來要。（本院質
      以你簽完約為何沒有還給駱恆？）雖然我簽完名，但是我
      還要思考這份契約對於尚樺有無利益，所以才將之擱置，
      且駱恆也沒有來要。（本院繼質以簽完契約後，是否有本
      於契約對於駱恆為請求或其他履行的請求？）沒有。雙方
      都未互為請求。（原告訴訟代理人請求訊問在合約簽訂之
      後，尚樺公司有無對駱恆公司履行後續的教育訓練？）因
      原本尚樺與駱恆在契約簽約前就有授權製造的關係，所以
      在之前尚樺就有派員協助製造，簽約完後也是維持這樣的
      關係，未必是與簽訂契約有關。…」等語相符，顯見尚樺
      公司與被告就系爭契約之生效，確係合意約定要式方式無
      疑，今時任尚樺公司負責人之戊○○於收受被告公司要約
      訂立系爭契約之通知後，迄今仍未將其是否承諾之意思表
      示達到予尚樺公司甚或原告，且尚樺公司或兩造於嗣後之
      客觀上，復無就系爭契約有任何足資認為默示變更約定要
      式之履行行為，則系爭契約自尚未成立、生效，原告本於
      尚未成立之系爭契約向被告為本案之請求，自屬無據。
五、綜上所述，原告與被告間無系爭契約關係不存在，則原告基
    於系爭契約之法律關係，請求被告給付一百五十萬元及其遲
    延利息云云，為無理由，應予駁回。又原告之訴既經駁回在
    案，則其假執行之聲請即失所附麗，爰併駁回之。末以，本
    件事證已臻明確，兩造其攻擊防禦方法，核與本案判斷已無
    甚影響，茲不擬一一論究，附此敘明。
據上論結，本件原告之訴為無理由，依民事訴訟法第七十八條，
判決如主文所示。
中    華    民    國  九十八  年   六   月     一     日
                          民事第二庭  法  官  石有為
以上正本，係照原本作成。
如對本判決上訴，須於判決送達後二十日內向本院提出上訴狀
中    華    民    國  九十八  年   六   月     一     日
                                      書記官  顏伯儒


司法院資訊處製作；財團法人民間司法改革基金會備份。
